臺灣高等法院刑事判決　　　　　　　　99年度上易字第2819號
上　訴　人
即　被　告　陳科華
上列上訴人即被告因詐欺案件，不服臺灣臺北地方法院99年度易
字第1812號，中華民國99年10月28日第一審判決（起訴案號：臺
灣臺北地方法院檢察署99年度偵字第9677號），提起上訴，本院
判決如下：
    主  文
上訴駁回。
陳科華緩刑貳年。
    事  實
一、陳科華可預見將自己金融帳戶提供他人使用，可能幫助他人
    遂行詐欺取財之犯罪目的，竟仍以縱有人以其金融帳戶實施
    詐欺取財犯行，亦不違背其本意之幫助犯意，於民國98年11
    月17日前之該月間某日時，在臺北市○○區○○街龍山寺前
    某處，將其在中國信託商業銀行（下簡稱中國信託）中山分
    行開立帳號：000000000000號帳戶金融卡及密碼提供予姓名
    、年籍不詳自稱「楊經理」之詐騙集團成年成員使用，容任
    他人使用上開帳戶遂行犯罪。嗣該詐騙集團成員果基於意圖
    不法所有詐欺犯意，於98年11月17日20時40分許，以電話向
    賴佳岑佯稱網路購物付款方式有誤須更正云云，致賴佳岑陷
    於錯誤不疑有他，而依指示提領現款，並於同日22時35分、
    38分許先後以無摺存款方式存入新臺幣（下同）8,000元、
    30,000元至陳科華上開中國信託帳戶內，旋遭提領一空。嗣
    賴佳岑發覺受騙，報警處理，始悉上情。
二、案經高雄市政府警察局楠梓分局移送臺灣臺北地方法院檢察
    署檢察官偵查後聲請以簡易判決處刑。
    理  由
壹、程序部分：
    按被告以外之人於審判外之陳述，雖不符刑事訴訟法第159
    條之1至第159條之4之規定，而經當事人於審判程序同意作
    為證據，法院審酌該言詞陳述或書面陳述作成時之情況，認
    為適當者，亦得為證據；當事人、代理人或辯護人於法院調
    查證據時，知有刑事訴訟法第159條第1項不得為證據之情形
    ，而未於言詞辯論終結前聲明異議者，視為有前項之同意，
    刑事訴訟法第159條之5第1項、第2項分有明文。本判決下列
    認定事實所引用之卷證所有證據（供述、文書及物證等），
    均經依法踐行調查證據程序，檢察官及被告均未主張排除前
    開證據能力，且迄於本院言詞辯論終結前均未表示異議，本
    院審酌前開證據資料製作時之情況，尚無違法不當及證明力
    明顯過低之瑕疵，其書證部分亦無刑事訴訟法第159條之4之
    顯有不可信之情況與不得作為證據之情形，且均與本案具關
    連性，認以之作為證據應屬適當，故揆諸上開規定，認上揭
    證據資料均有證據能力。
貳、實體部分：
一、訊據被告陳科華固不否認其有開設上開銀行帳戶及交付帳戶
    之金融卡、密碼資料予不知名人士之情，然被告於原審辯稱
    ：伊於98年11月17日看自由時紙上登載應徵載客司機工作，
    去電時對方說要先測試帳戶有無問題，故於電話中先將密碼
    告知自稱「楊經理」之人，同日相約在萬華龍山寺再將證件
    、存摺影本及提款卡交給另一不詳姓名之人，伊當時想說找
    工作是拜託人家，所以照著對方要求做，且帳戶裡面也沒有
    錢，伊也是受害者；復於本院稱：伊沒有得到什麼利益云云
    。惟查：
(一)被告有將其所申辦之上開銀行帳戶密碼告知自稱「楊經理」
    之人，並將該帳戶提款卡等物交付予不明他人，嗣被害人賴
    佳岑即遭詐欺集團成員以上述手法詐騙，因而陷於錯誤，先
    後將如前所述2 筆金額匯款至被告上開銀行帳戶，該帳戶並
    經被害人賴佳岑報案通報列管為警示帳戶等情，業為被告所
    不爭執，並據被害人賴佳岑於警詢指述綦詳，且有被告中國
    信託帳戶開戶資料、交易明細表及被害人賴佳岑所提出自動
    櫃員機交易明細表在卷可稽（見99年度偵字第9677號卷第12
    至13、17至25頁），此部分堪認為真實。
(二)又被告雖辯稱上開帳戶係為應徵工作而交付云云，惟按社會
    常態，應徵工作者於應徵工作時，若係正式謀職，應徵者應
    備相關簡歷資料，赴徵人之公司或行號內面試，應徵者對於
    公司所在、名稱、所營項目、工作內容暨何人進行面試等項
    均有一定之認識與瞭解，並當面談妥工作時間、工作報酬、
    工作內容等關係勞動條件內容之基本事項，雙方議定同意聘
    僱後，如雇主採匯款方式支付薪資，始會要求應徵者告知個
    人領取薪資之行別、帳號等資料，或另開立帳戶，供作薪資
    匯款之用，衡情斷無要求尚未受僱之應徵者交付帳戶金融卡
    或密碼以探詢受僱人債務狀況等隱私資料之理，況持提款卡
    、密碼等資料僅能透過自動櫃員機查詢該帳戶最新存款餘額
    ，並無法顯示任何過去之交易紀錄，更無可能從中得知帳戶
    持有人之信用紀錄而資為徵信方法，以被告專科肄業之智識
    程度，且曾有在職之社會經驗，有警詢調查筆錄、客戶開戶
    資料及被告具狀答辯在卷可認（見99年度偵字第9677號卷第
    3、17頁，99年度簡字第1865號卷第13至17頁），並非無知
    稚子或有智能障礙情形，其對於一般求職聘僱的程序或習慣
    ，自難諉稱不知，是被告辯稱其告知密碼及交付提款卡是因
    應徵工作而交付對方徵信之用云云，已難遽信。
(三)再者，被告於原審準備程序中供稱：伊是在98年11月17日的
    自由時報上看到應徵司機的廣告，按照上面的電話打過去，
    就有一個自稱是楊經理的女性接電話，問伊是否有存摺，然
    後叫伊準備影印本，準備好之後再打給他，打給他之後就跟
    伊約時間叫伊將這些資料交給他，同一天約在萬華龍山寺將
    身分證、存摺及駕照影本還有提款卡，依楊經理指示交給另
    外一個司機；楊經理在電話中跟伊說是要用來確認伊的帳戶
    是否有問題，提款卡的密碼伊在電話中就跟楊經理說了，之
    後伊就等他電話，就沒有消息了，伊也不知道那個公司的地
    址云云；於原審審理中則供稱：對方說要用伊的帳戶代收當
    日收的薪水，怕伊的帳戶領不出來，所以才要看伊的帳戶是
    否有問題，俱樂部的司機，什麼俱樂部伊也不清楚，他說要
    載客人到某些地方，他沒有跟伊說的很清楚，只有說到時候
    再說，伊有覺得這個公司怪怪的，因為薪水很多，所以伊就
    沒有想那麼多，他說薪水1天3,000元，他跟伊說客戶存進去
    的錢，由伊下班後去領出來後交給他云云（見原審卷第9頁
    反面、22至23頁）。是被告已自承與「楊經理」未曾謀面，
    不知該人身分背景，亦不知公司地址何在，對於公司業務性
    質及應徵工作具體內容亦不甚明瞭等情，以金融帳戶提款卡
    使用具有專屬性，為防止他人探知內容或非法使用，無不妥
    當保存，縱將之託付他人持有，必有合理且重要之授權原因
    ，所交付對象亦親近或值得信賴之人，或能確定安全無虞可
    以取回後，方可能交付，另現今我國金融機構對申請帳戶之
    人並無特別資格限制，若無特殊或違法之目的，外人實無經
    手或取得他人帳戶資料之必要，故被告既已告知對方提款卡
    密碼，又將卡片交付，堪認其已知悉並同意對方使用其所交
    付提款卡，否則焉會任意輕信真實身分不詳首次謀面陌生人
    ，甘冒帳戶存款遭提領及事後無法取回提款卡風險，即在路
    旁將具有專屬性之帳戶提款卡交付予他人。況且，被告亦已
    供承伊交付當時已自覺該公司怪異，另亦知悉所應徵之工作
    內容，於收工後須將當日存入自己帳戶款項提領後轉交「楊
    經理」，其所述此部分工作顯已與所應徵「司機」工作並無
    關聯性，佐以每日3,000元之薪資亦與所擔任司機勞務報酬
    並不相當，故對於其所交付提款卡之帳戶，係供不明款項匯
    入，其並可從中取得與勞力顯不相當之報酬，故對於其帳戶
    是供不法用途，顯然已有認知，故被告所辯為工作而交付，
    縱為真實，亦不足為其有利之認定。末查，被告上開帳戶並
    無申辦金融卡掛失紀錄，有中國信託99年7月29日中信銀字
    第09922271208527號函覆原審在卷可稽（見原審卷第14至16
    頁），徵諸一般人若非出於自由意志而脫離帳戶之管領，避
    免個人財產權益受不測損害，當會即向金融機構申請掛失，
    被告怠循正途作為，亦與常情有悖，況縱如詐欺正犯以被告
    前揭所辯方式取得帳戶資料，惟此明顯違反徵才常態之方式
    ，應會慮及被告於求職聯繫無著後即會申請掛失金融卡或有
    報警之舉措，而詐欺集團為謀確實領取詐得之款項，亦不會
    選擇使用存有遭掛失止付風險之帳戶作為詐騙款項之工具，
    益徵被告前揭交付帳戶金融卡等物供「楊經理」等人不法使
    用，應係出於其本人同意所為。
(四)至被告提出自由時報分類廣告版及所使用其父陳登博所有之
    門號0000000000通聯紀錄（見99年度簡字第1865號卷第20至
    22頁），欲證明其確係為謀職目的而交付上開帳戶資料，惟
    依此開證據方法雖可認被告持上開門號與報刊「曼都外勤接
    送司機0000000000」之電話於98年11月17日、20日有數通通
    話之紀錄，然此僅能證明被告曾以上開電話與對方聯繫，尚
    無從探知對話之內容，況被告於原審準備程序中即稱：按照
    上面的電話打過去，就有一個自稱是楊經理的女性接電話問
    伊是否有存摺等語（見原審卷第9 頁反面），顯然對方所關
    切者係被告之帳戶使用狀況，則渠於電話中所談論者究否係
    為應徵工作或係收購帳戶，即有可疑。再依被告自述交付帳
    戶資料當日即98年11月17日通話起迄時間顯示，2 通電話之
    通話秒數分別各為24秒（14時8分50秒至同時9分14秒）、26
    秒（同時47分31秒至57秒），顯非一般正常求職詢問電話所
    應顯現之談話時間與次數，則被告是否於不到1分鐘對話時
    間內，與自稱「楊經理」透過電話如實商談應徵工作細節，
    更非無疑。況輔以目前因提供帳戶幫助他人犯罪之情形層出
    不窮，並屢經媒體大肆報導，犯罪集團為避免引起偵查機關
    注意，自不敢直接於報紙上刊登收購或租用帳戶之字樣，而
    改以應徵工作為幌子，吸引見報者與之聯絡後，再告知以一
    定代價收購帳戶，更係邇來常見之收購帳戶手法，自不能僅
    以被告曾據報載應徵工作廣告與對方聯絡，即認被告對於收
    購帳戶乙節實不知情，而遽為有利於被告之認定。
(五)綜上，被告對於「楊經理」等人有可能將其帳戶用於匯入財
    產犯罪之不法所得，再以提款卡加以提領，應可預見，仍未
    中止己意，抱持姑且一試之心態，將上開銀行帳戶提款卡及
    密碼資料提供他人，雖無證據顯示被告有參與「楊經理」及
    所屬詐騙集團成員詐取被害人賴佳岑財物之犯行，然其當可
    預見提供上開銀行帳戶資料交付他人，可遭利用為詐欺取財
    之人頭帳戶，藉以匯入及提領詐欺取財之不法所得，而對於
    正犯遂行詐欺取財之犯行資以助力等情甚明，其仍以果發生
    詐欺取財之結果亦不違其本意之不確定幫助故意，為提供上
    開銀行帳戶提款卡資料予詐騙集團使用之行為。是以，本件
    事證明確，被告幫助詐欺犯行洵堪認定，應依法論科。
二、按幫助犯之成立，主觀上行為人須有幫助故意，客觀上須有
    幫助行為，意即需對於犯罪與正犯有共同之認識，而以幫助
    之意思，對於正犯資以助力，而未參與實施犯罪之行為者而
    言（最高法院75年度台上字第1509號、88年度台上字第1270
    號判決意旨參照）。核被告所為，係基於幫助他人犯詐欺罪
    之不確定故意，且所為提供上開物品予他人之行為，亦屬刑
    法詐欺罪構成要件以外之行為，自應成立刑法第30條第1 項
    前段、第339條第1項之幫助詐欺取財罪，爰依刑法第30條第
    2項之規定減輕其刑。
三、原審審理結果，認被告罪證明確而適用刑法第30條第1 項前
    段、第339條第1項之幫助詐欺取財罪，並審酌被告並無前科
    ，有本院被告前案紀錄表可按，素行尚佳，詎以其專科肄業
    及曾經就職之智識程度，基於幫助他人犯詐欺罪之未必故意
    ，交付帳戶提款卡及密碼與他人，讓詐欺集團得以利用帳戶
    掩飾、隱匿詐財贓款，增加被害人尋求救濟之困難，並使犯
    罪之追查趨於複雜，所為將嚴重影響社會正常交易安全之危
    害，且其犯後始終否認犯行之態度，及考量被害人數、金額
    及被告犯罪動機、目的、手段、其生活狀況等一切情狀，量
    處有期徒刑4月，並諭知易科罰金之折算標準，核無認定事
    實錯誤、量刑瑕疵或違背法令之情形，其結論尚無不合。被
    告上訴意旨略以：伊有可歸責事由，願意認罪，然伊並無前
    科，素行尚稱良好，且本案被害人僅一位，損失38,000元，
    情節尚非甚重，又伊僅居於提供帳戶供他人使用之次要分工
    地位，並非主犯，更未因本案獲得任何不法利益，原審量處
    有期徒刑4月，實嫌過重云云。惟量刑係法院就繫屬個案犯
    罪之整體評價，為事實審法院得依職權自由裁量之事項，量
    刑判斷當否之準據，應就判決之整體觀察為綜合考量，苟已
    斟酌刑法第57條各款所列情狀，而未逾越法定刑度，如無偏
    執一端，致明顯失出失入情形，上級審法院即不得單就量刑
    部分遽指為不當或違法。原判決已詳予審酌刑法第57條各款
    及前開所列情狀，予以綜合考量，在法定刑度範圍內，詳予
    審酌科刑，核其認事用法尚無違誤，量刑亦屬妥當。被告上
    訴指摘原判決量刑過重，為無理由，應予駁回。
四、末查，被告並無前科，於案發後100年1月6日即以郵政匯票
    將被害人賴佳岑所受損失38,000元寄予被害人賴佳岑，經被
    害人賴佳岑於同年月12日來電向本院表示確已收到被告所寄
    38,000元之郵政匯票，有本院公務電話查詢紀錄表、被告庭
    呈郵政匯票及郵政國內匯款執據附卷可稽（見本院卷第25、
    31頁），可認被告經此次偵審、科刑之教悔後，尚知所警惕
    ，且犯罪所造成之損害非鉅，亦已將被害人所遭詐騙金額全
    數歸還，勘信尚無再犯之虞，因認被告本件所受罪刑，以暫
    不執行為適當，爰併予緩刑2年之諭知，以勵自新。
據上論斷，應依刑事訴訟法第368 條，刑法第74條第1 項第1款
，判決如主文。
本案經檢察官張秋雲到庭執行職務。
中    華    民    國    100   年    3     月    10    日
                  刑事第十一庭      審判長法  官  許宗和
                                          法  官  潘進柳
                                          法  官  沈君玲
以上正本證明與原本無異。
不得上訴。
                                          書記官  彭于瑛
中    華    民    國   100    年    3     月    11    日